最高法院民事判決　　　　　　　　　　　　　　　八十八年度台上字第一七二一號
　　上　訴　人　統洋建設股份有限公司
　　法定代理人　黃 中 良
　　被 上訴 人　丙 ○ ○
　　　　　　　　乙　　○
　　　　　　　　寅 ○ ○
　　　　　　　　子 ○ ○
　　　　　　　　辛 ○ ○
　　　　　　　　壬 ○ ○
　　　　　　　　甲 ○ ○
　　　　　　　　癸 ○ ○
　　　　　　　　庚 ○ ○
　　　　　　　　戊 ○ ○
　　　　　　　　卯○○○
　　　　　　　　丁 ○ ○
　　　　　　　　丑 ○ ○
　　右　一　人
　　法定代理人　己○○○
右當事人間請求給付違約金事件，上訴人對於中華民國八十四年十二月十一日台灣高
等法院高雄分院第二審判決（八十四年度上字第二六四號），提起上訴，本院判決如
左：
    主  文
原判決關於駁回上訴人之上訴及在第一審請求被上訴人給付新台幣一百萬元本息之訴
並該訴訟費用部分廢棄，發回台灣高等法院高雄分院。
    理  由
本件上訴人主張：伊與被上訴人丙○○、乙○、寅○○、子○○、甲○○、癸○○及
李金獅、李金養、李常吉共九人（以下稱丙○○等九人）於民國七十五年二月二十三
日簽訂提供土地合建合約書（以下稱系爭合約書），約定丙○○等九人提供所有坐落
台南縣麻豆鎮○○○段二二八、二二八－一、二二八－二號土地三筆（以下稱系爭土
地）全部與伊興建二層樓房之別墅，伊當時已依約簽發交付土地銀行七十五年二月二
十三日、票號Ｂ0000000號、面額新台幣（下同）十二萬元支票一紙作為擔保
。嗣李金獅於七十七年三月六日死亡，由被上訴人辛○○、壬○○繼承。李金養於七
十七年一月十三日死亡，由被上訴人卯○○○、戊○○、庚○○繼承。李常吉於七十
五年九月九日死亡，由被上訴人丁○○、丑○○繼承。被上訴人於伊未違約之情況下
，擅將該支票兌現，且未依系爭合約書第十一條約定提供二戶土地供伊借第三人名義
申請建造執照以興建實品屋。伊於七十七年一月十三日再以郵局存證信函催告被上訴
人履行契約無果，依系爭合約書第十五條約定，被上訴人應給付伊違約金五百萬元及
附帶賠償伊所付出之一切費用等情，求為命被上訴人連帶給付伊五百萬元及加付法定
遲延利息之判決（另上訴人請求被上訴人連帶給付十二萬元本息，第一審為上訴人全
部勝訴之判決，原審將被上訴人共同給付十二萬元本息部分予以維持，其餘部分予以
廢棄，改判駁回上訴人此部分之訴，兩造均未上訴，已告確定）。
被上訴人則以：合建契約標的之共有人除伊十三人外，尚有李莊盆花，其未被列為當
事人，對上訴人言，屬自始、客觀給付不能，合建契約依法自始無效。伊曾於系爭契
約書訂立後之七十六年提供文件予上訴人，由上訴人代向台南縣政府國宅課（以下稱
國宅課）提出國宅貸款之申請，惟因上訴人要求國宅課一次即每戶撥款五十萬元（兩
戶共一百萬元），經台南縣政府人員告知伊不可能立即借得一百萬元，而要求伊撤銷
申請，伊乃於七十六年十一月二十四日撤銷該國宅貸款之申請，故伊未履約係因可歸
責於上訴人之事由所致，而非係因可歸責於伊之事由所致。又上訴人始終未合法通知
伊違約。且伊已於八十一年一月二日與原建商黃建豪另行簽約，並對上訴人通知將系
爭合約書作廢，上訴人為本件違約金之請求，有違誠信原則等語，資為抗辯。
原審將第一審判決（確定部分除外），關於上訴人勝訴部分（被上訴人連帶給付上訴
人一百萬元本息部分）廢棄，改判駁回上訴人該部分之訴；關於上訴人敗訴部分則予
維持，駁回上訴人之上訴，無非以：上訴人與丙○○等九人訂立合建契約，系爭合約
書第十一條第一項約定丙○○等九人應優先提供二戶土地，由上訴人借第三人之名義
申請建造執照辦理國宅及銀行貸款，被上訴人因恐土地過戶他人名義缺乏保障，故兩
造另行約定，由被上訴人優先提供兩戶土地，以丙○○及李金獅名義申請建造執照及
辦理國宅貸款，為此被上訴人曾於七十六年十一月十九日向國宅課提出國宅貸款之申
請，嗣於七十六年十一月二十四日撤銷，上訴人曾先後於七十六年二月十七日及七十
七年一月十三日函催被上訴人履約等事實，業據提出土地合建合約書、臺灣土地銀行
支票類存款分戶明細表、存證信函為證，復為被上訴人所不爭執，並有臺灣土地銀行
中山分行（八四）山存字第○九五號函、及臺南縣政府八十三府工宅字第一三九四六
號函可證，固堪信為真實，而系爭合約書第十五條約定：「如甲方（被上訴人）違約
時，願受乙方（上訴人）罰違約金新台幣伍佰萬元整，並附帶賠償乙方在該土地上所
付出之一切費用」。惟查被上訴人原與訴外人黃建豪（又名黃健溢）就系爭土地訂有
合建契約，因黃建豪未能順利建築，兩造乃另訂系爭合約書，於特約事項第四條約定
：「甲方以前與第三者合約之部分由乙方代理辦理聲明解除契約，若第三者有異議時
，本合約雙方同意作廢，並應退還保證金」，嗣被上訴人再於八十一年一月二日與黃
建豪另行簽訂合建合約書，有該合建合約書影本可稽，並經證人黃建豪在第一審結證
屬實。第一審質之該證人「有無通知原告公司負責人合建之事﹖」，該證人證稱：「
我有請該公司小姐轉達」，則兩造間就系爭土地所訂系爭合約書已因被上訴人與原建
商黃建豪另行簽約並通知上訴人而作廢。況被上訴人已另於八十三年四月十一日委請
律師發函向上訴人解除合建契約，有黃丕庭律師事務所函影本一件可憑。從而上訴人
依系爭合約書第十五條之約定請求被上訴人連帶給付違約金五百萬元及其法定遲延利
息，自屬無據，不應准許等詞，為其判斷之基礎。
查兩造就系爭土地簽訂系爭契約書，其特約事項第四條約定：「甲方（被上訴人）以
前與第三者合約之部分由乙方代理辦理聲明解除契約，若第三者有異議時，本合約雙
方同意作廢，並應退還保證金」，有土地合建合約書可證，且為原審所認定之事實。
雖原審認定被上訴人曾與黃建豪就系爭土地訂有合建契約，惟必上訴人代被上訴人向
黃建豪聲明解除契約，黃建豪有異議時，被上訴人始可主張有此約定之適用，兩造已
同意將系爭合約書作廢。原審並未認定上訴人代被上訴人向黃建豪為解除契約之聲明
。原審所謂被上訴人於簽訂系爭合約書後，復與黃建豪於八十一年一月二日再簽訂合
建合約書，黃建豪已請人轉知上訴人云云，核係被上訴人再與黃建豪為法律行為，與
上訴人代被上訴人向黃建豪為解除契約之聲明，黃建豪有異議之情形，尚屬有間，自
無系爭合約書特約事項第四條約定之適用，無從認為兩造已同意將系爭合約書作廢。
故被上訴人片面委請律師通知上訴人將系爭合約書作廢，上訴人可不受其拘束。原審
援引系爭合約書特約事項第四條之約定，以前開情詞，為上訴人敗訴之判決，尚有未
當。上訴論旨執以指摘原判決不當（確定部分除外），聲明廢棄，非無理由。卷內並
無李金養及其繼承人卯○○○、戊○○、庚○○，並李常吉及其繼承人丁○○、丑○
○之戶籍登記簿謄本，應令當事人提出，併予指明。
據上論結，本件上訴為有理由，依民事訴訟法第四百七十七條第一項、第四百七十八
條第一項，判決如主文。
中      華      民      國    八十八    年      八      月      五      日
                              最高法院民事第五庭
                                  審判長法官  蕭  亨  國
                                        法官  吳  正  一
                                        法官  楊  隆  順
                                        法官  陳  淑  敏
                                        法官  曾  煌  圳
      右正本證明與原本無異
                                              書  記  官
中      華      民      國    八十八    年      八      月    二十三    日
